【裁判字號】    88,勞上,13
【裁判日期】    890131
【裁判案由】    給付退休金
【裁判全文】
臺灣高等法院高雄分院民事判決  八十八年度勞上字第十三號
    上  訴  人    乙○○
                                修翰律師
    被  上訴人    高雄市銀行商業同業公會  設高雄市○○○路三０一號三樓之二
    法定代理人    甲○○      .
    訴訟代理人    陳俊斌律師
右當事人間給付退休金事件，上訴人對於中華民國八十八年八月十日臺灣高雄地方法
院八十八年勞訴字第一八號第一審判決提起上訴，本院判決如左：
      主      文
上訴駁回。
第二審訴訟費用由上訴人負擔。
      事      實
甲、上訴人方面：
  一、聲明：求為判決：
    (一)原判決廢棄。
    (二)被上訴人應給付上訴人新台幣（下同）八十七萬七千五百六十元及自八十七年
      七月一日起至清償日止，按年息百分之五計算之利息。
    (三)第一審及第二審訴訟費用由被上訴人負擔。
    (四)如受勝訴判決，願供擔保請准宣告假執行。
  二、陳述：除引用原判決書之記載外，補稱：
  (壹)上訴人之陳述：
    (一)按權利之拋棄，如不違反強制、禁止規定或公序良俗，固非法所不許，退休金
      之拋棄應為勞工之權限，如勞工受僱之初，即經由契約約定而拋棄退休金之請
      求，因勞資間之經濟地位不平等，勞工欲謀得此項工作而為受僱時，往往無選
      擇之自由，故於此情形下決定是否拋棄退休金之請求權，實無期待之可能性，
      因此不應承認此種約定之效力，否則不免侵害勞工在憲法上所保障之工作權。
      本件上訴人自軍中退伍之後，即到被上訴人公會任職，對於被上訴人要求上訴
      人預先拋棄退休金權利，實無討價還價之餘地，難謂係出於契約自由及當事人
      自治精神所為之約定，實已違反公序良俗。依上開說明，被上訴人要求上訴人
      事先拋棄退休金請求之約定應屬無效，則被上訴人自應負給付上訴人退休金之
      義務。
    (二)按退休金之給付，為雇主照顧勞工義務之一部份，屬雇主附隨義務之範圍，雇
      主應照顧勞工於其退休後享有相當品質之生活，亦即退休金係薪資之延後發給
      ，屬於勞工過去薪資之一部份，雇主於僱用契約中約明勞工不得享有退休金，
      實係剝奪勞工應有之權益。附隨義務，得否獨立以訴請求之，學者見解不同，
      然於勞動契約中如離職證明書之發給，即屬雇主對勞動者有保護照顧義務中「
      提供經濟地位向上機會之義務」，實務上最高法院八十八年台上字第一二０四
      號判決亦認「當事人之主體由『受任人』變更為『委任人』名義，應屬受任人
      履行移轉權利於委任之『附隨義務』」，足見理論上及實務上均得就附隨義務
      而獨立以訴請求為之。原審依一般契約之法理，而認上訴人不得請求被上訴人
      給付退休金，實係未區分勞動契約與一般契約大異其趣之故．(三)依內政部制定
      之「工商團體會務工作人員管理辦法」第六條第一項第四款規定，會務人員之
      編制亦包括工商團體僱用之臨時人員。本件姑不論上訴人是否為臨時人員，均
      屬會務工作人員。而依同辦法第三條規定，會務人員係指由工商團體聘僱承辦
      各該團體會務、業務、財務及人事等之工作人員，可見上訴人係屬會務人員無
      誤。原審徒以上訴人未經試用階段再予聘僱，非屬被上訴人會務人員云云，自
      與上開規定抵觸。
    (四)又所謂臨時性約聘人員，乃是指無法預期之非繼續性工作，因有必要而聘僱之
      臨時人員而言。本件上訴人自七十五年七月一日起至八十七年六月一日止，繼
      續於被上訴人公會擔任執行秘書之工作，為被上訴人所不爭執，雖契約係一年
      一聘，實質上為一繼續性契約，足見上訴人並非臨時性約聘人員。至於上訴人
      有無依被上訴人八十七年二月二十一日制定之人事管理規則或內政部制定之工
      商團體會務人員管理辦法規定，先予試用再予正式聘用，要屬無關。亦即是否
      經試用三個月始得成為會務人員，並非會務人員要件，況被上訴人之人事管理
      規則係於八十七年二月二十一日始訂立，上訴人於上項規則訂立前即受聘任，
      自不受該規則之拘束，且當事人既另訂契約僱佣上訴人，無異排除上訴人須經
      試用階段始可擔任會務人員之規定。
    (五)被上訴人辯稱依兩造所訂之系爭契約第三條第二項約定，僅在界定報酬之問題
      ，並非權利之拋棄，伊未要求上訴人拋棄退休金權利云云。惟依契約第三條第
      二項、第三項約定：「乙方（即上訴人）不得享有甲方（即被上訴人）員工之
      退職、退休、撫卹或其他獎金、津貼等福利；（三）乙方於甲方服務年資，不
      予計算或合併」，依此規定，茍上訴人於任職中因公殘廢等不幸事故時，上訴
      人亦不得享受撫卹，此等約定，已非「報酬之界定」所得解釋，而係要求上訴
      人拋棄受撫卹之權利，所幸上訴人於任職期間未發生幸事故，否則依被上訴人
      所辯，上訴人亦不得享受撫卹，亦係報酬之界定而已，如此辯解已置人命於度
      外，法律之基本精神亦不復存在。同理，上訴人於訂立系爭契約時，本無選擇
      之自由，拋棄退休金請求之權利，當非人人所自願，而被上訴人一方面要求上
      訴人不得將其服務之年資合併計算，一方面又不得享有退休福利，實係為規避
      給付退休金之義務，利用經濟上之強勢地位所為之「不平等」契約，此種約款
      如何能謂不違反公序良俗﹖尤其被上訴人主張有勞動基準法（以下簡稱勞基法
      ）之適用行業始得請求退休金，無勞基法適用之行業即不得請求退休金之說法
      ，更屬荒謬。蓋果爾如此，即無計算退休金時，須分段計算年資以決定得否適
      用勞基法規定之必要。
    (六)另被上訴人辯稱會務工作人員有廣義及狹義之區分，狹義之會務工作人員指正
      式聘用之人員，廣義會務工作人員另包括臨時約聘人員，上訴人已收受三十萬
      元慰問金後，另以訴之請求，其心態可議云云。惟查工商團體會務人員管理辦
      法第一章總則第三條就會務人員已作解釋性定義，亦即指由工商圖體「聘僱」
      承辦各項團體會務、業務、財務及人事等之工作人員，所謂「聘僱」當然指聘
      用及僱用在內；且依同辦法第四十三條規定，工商團體應按全體會務工作人員
      一個月至二個月薪給稅額逐年提兌準備金，作為支付會務人員退休或撫卹之準
      備；又同辦法第四十五條規定會務工作人員之退休，應依左列辦理，並給與一
      次退休金，並無隻字片語指明該條所稱會務人員僅指正式聘用人員而已，故被
      上訴人辯稱上開辦法僅指正式聘用人員云云，尚無可採。至於慰問金係被上訴
      人主動給與，與上訴人依法請求給付退休金，係屬二事，所謂「心態可議」實
      屬推測之詞。
    (七)再被上訴人復辯稱依公會人事管理規則第五條規定：「必要時得臨時約聘人員
      處理業務，其支薪標準另訂之」；第九條規定：「除總幹事、秘書、專員以外
      會務人員應先試用，試用期滿始正式聘用」；另工商團體會務人員管理辦法第
      九條規定：「僱佣臨時人員應訂立僱佣契約，僱佣期間不得超過一年」；同辦
      法第十三條亦規定：總幹事以外會務人員，須先試用，試用期滿始正式聘用；
      而上訴人並不符合上開管理辦法第八條秘書應具之資格，故上訴人仍屬臨時約
      聘人員，不得請求退休金云云。經查內政部工商團體會務人員管理辦法第八條
      ，係規定聘用總幹事之資格，並非秘書之資格，此觀該辦法自明。而依被上訴
      人自訂之人事管理規則第六條第二項有關聘用秘書資格之規定觀之，上訴人係
      政戰學校畢業上校退休，當符合秘書資格無訛。而另觀內政部上開管理辦法第
      十三條、第九條雖亦訂有會務工作人員如何聘用之程序，然非謂未依該程序辦
      理聘用之人員，即非屬正式聘用人員，僅屬臨時僱佣人員。蓋聘用乃屬私法上
      之僱佣契約，未依該辦法聘用仍屬有效之聘僱，而被上訴人自訂之人事管理規
      則第五條固有「支薪標準另訂立」之規定，但亦未排除聘用之人員不得享有請
      求退休金之權利，故不論被上訴人所訂立之人事管理規則或內政部制頒之會務
      工作人員管理辦法，均未區分正式聘用始得請求退休金，而臨時僱佣人員即不
      得請求退休金，亦即凡會務工作人員均一視同仁得請求退休金，始謂公平。
    (八)至被上訴人辯稱上訴人在八十七年五月十九日之簽呈，自承「臨時僱用人員」
      云云，惟查上訴人上開簽呈，並無自承臨時僱用人員之事實，此觀該簽呈中上
      訴人堅稱為會務工作人員，為公會之編制員工，故探究上訴人在該簽呈之真意
      為何，不應拘泥於文字而斷章取義，自應探究全文之真意。復上訴人受聘自七
      十五年七月一日起至八十七年六月三十一日止，合併年資共十二年，而會務工
      作人員管理辦法第九條規定臨時聘僱以一年為限，然上訴人受僱長達十二年，
      並非該條所指之臨時聘僱人員甚明。雖形式上上訴人似為一年一聘，實則兩造
      間屬繼續性聘僱契約，被上訴人僱佣上訴人迄至符合退休年齡而予以退休，足
      見上訴人並非臨時聘僱人員。
  (貳)對被上訴人抗辯之陳述：
    (一)被上訴人辯稱兩造非勞基法適用對象，兩造契約約定不得享有退休金之福利，
      不悖公序良俗云云。然查是否適用勞基法與契約約定不得享有退休金並無關連
      ，被上訴人以契約約定要求上訴人預立拋棄請求退休金之權利，不僅侵害上訴
      人憲法上之工作權保障，且非基於當事人經濟地位之平等而訂立，難謂出於契
      約自由及當事人自治之精神所為之約定，自屬悖於公序良俗。
    (二)被上訴人辯稱兩造間屬僱傭契約，契約內僅有報酬之約定，並無退休金之約定
      ，上訴人所請實屬無據云云。然查被上訴人所有之會務工作人員，既非勞基法
      適用對象，則被上訴人與所有會務人員間當屬民法僱傭關係，何以其他會務人
      員得請求退休金，而獨上訴人即不得請求？至於契約內有報酬之約定，亦有退
      休金之約定，並非「無退休金之約定」，僅係「不得享有退休金、撫卹等福利
      」之排除條款，被上訴人謂兩造間屬僱傭關係，民法僱傭乙章並無規定退休金
      之權利，故被上訴人不得請求退休金云云，恐係對僱傭契約有所誤解，蓋茍依
      被上訴人之推論，則凡未適用勞基法之對象，似均不得情求退休金，又豈謂合
      理﹖(三)被上訴人辯稱兩造之系爭契約第三條第二項及第三項約定，係屬報酬之
      界定，非權利之拋棄云云。然觀該修項之約定：上訴人既不得享有年資之合併
      ，亦不得請求退休及撫卹等情，實係對將來所得請求之權利，預立書面拋棄其
      權利，而非對已得請求之權利予以拋棄，故兩造所為約定，已非「報酬之界定
      」一詞所能解釋及涵蓋。
    (四)被上訴人主張上訴人係約期屆滿不予續聘，並非自請退休云云。然查所謂約期
      屆滿不予續聘，無非被上訴人卸責之詞，在被上訴人公會未納入勞基法之適用
      範圍前，任何會務人員與被上訴人間，均屬僱佣關係，均可「約期屆滿不續聘
      」，而觀被上訴人公會八十七年六月八日第六屆第二次常務理監事聯席會紀錄
      ，無非以上訴人已超齡，且不得享用退休福利為前提，足見被上訴人係基於上
      訴人年滿六十五歲符合限齡退休要件，而不再聘任，堪可認定。況縱認上訴人
      為臨時人員，依工商團體會務人員管理辦法第三條、第六條暨被上訴人公會人
      事管理規則第四條規定，上訴人亦屬會務工作人員無誤，則上訴人依上開管理
      辦法第四十五條請求被上訴人給付退休金，自屬於法有據。
    (五)被上訴人主張上訴人係領取單一薪俸，故不得請領退休金云云，惟查被上訴人
      公會並未實施單一薪俸，且所謂實施單一薪俸制度，係指薪水中已包含其他各
      種福利在內，如使用宿舍等，上訴人在被上訴人公會任職，除薪水以外，連三
      節獎金等福利均被剝奪，則上訴人之薪俸自非單一薪俸。
    (六)被上訴人主張臨時人員無年齡限制，正式人員則有云云。工商團體會務人員管
      理辦法第十條第一項固有年齡之限制，然非謂未符該條項規定而予任用，即非
      會務工作人員。
    (七)被上訴人主張臨時人員無薪點、薪級，正式聘用者則有薪給、薪級之適用云云
      。按工商團體會務人員管理辦法第二十條係規定兼任者無給職，專任者始得支
      領薪給，則依同辦法第十九條、第二十條規定，並無法推論出正式與臨時之分
      。
    (八)被上訴人主張依上開辦法第二十條、第四十七條規定，臨時人員根本不得適用
      退休之規定云云。經查上開辦法第二十條僅在規範兼任者不得支薪，專任者始
      得支薪，同辦法第四十七條僅規定退休金之計算方法，以在職最後薪金額為計
      算標準，且最後薪給不包括加給、獎金及補助費，上訴人之最後薪給三萬六千
      五百六十五元，不包含加給等，被上訴人應無爭執，則計算退休金之方式，自
      以上開金額為計算並無任何錯誤之處，被上訴人主張薪給必須以第十九條規定
      發給者為限，不依第十九條規定發給之薪給，即不得請求退休金云云，然此恐
      誤解上開辦法第四十七條第二項之規範意旨，蓋依該條項之規範目的旨在界定
      最後薪給之數額（即不含獎金、加給、補助費），並非指不依第十九條計算薪
      給者，即不得請領退休金，是解釋條文意思，應觀其立法旨趣及規範目的，不
      應望文生義，斷章取義。
    (九)被上訴人主張臨時人員，其無考核解僱之適用，且解雇無須事先報准云云。經
      查上開辦法第四十條稱「會務工作人員」，並未區分正式或臨時人員之解僱有
      何不同；而同辦法第三十四條及至第三十七條規定，有關會務工作人員之考核
      亦無正式與臨時人員之區分；至於被上訴人實際上對上訴人有無考核，與上訴
      人是否為會務人員，係屬二事，無從混為一談。
    (十)被上訴人主張正式人員有各種獎金，而上訴人僅領取年終工作獎金，然上訴人
      既主張係會務人員，何以多年來不請求各種獎金云云。經查被上訴人故不給予
      各種獎金，乃於契約第三條第二項中予以明定不得享有，此種濫用契約自由原
      則，規避依上開辦法應給付之獎金，實不足取。今被上訴人未檢討其濫用個人
      本位之契約自由，反稱受害人何以甘願不請求，益見雇主心態之可議。
    (十一)綜上所述，被上訴人無非以上訴人為臨時人員，無薪點可據，故不得依上開辦
    法第四十五條之請領退休金云云，而為論據。然會務人員依上開辦法第三條、第
    四條之定義性規定，仍然包括臨時人員，姑不論上訴人是否為臨時人員，縱認屬
    實，仍為會務工作人員，自得依上開辦法第四十五條請求被上訴人給付退休金，
    且上訴人之薪給有無薪點計算，並不影響上訴人請領退休金之權利，蓋上開辦法
    第四十七條旨在就退休金如何計算之問題，非謂不以薪點計算之薪給，即無權請
    求退休金。
  三、證據：除引用原審立證方法外，補提：最高法院八十八年台上字第一二０四號
      判決影本乙則為證。
乙、被上訴人方面：
  一、聲明：求為判決：
    (一)上訴駁回。
    (二)第一、二審訴訟費用由上訴人負擔。
    (三)如受不利判決，被上訴人願供擔保而免假執行。
  二、陳述：除引用原判決書之記載外，補稱：
    (一)本件並不適用勞基法，極其明確，且為上訴人所不爭執，上訴人引用勞基法之
      規定及相關函示，聲稱兩造僱傭契約違反強制規定或公序良俗無效云云，顯非
      可採：
      1.兩造間之契約關係為僱傭契約，並非勞動契約：被上訴人為人民團體，非勞
        基法第三條適用之範圍，此為兩造所不爭，是兩造間之法律關係，應依民法
        僱傭契約及兩造聘任合約書認定之，殆無疑義。自民法相關規定及系爭契約
        之內容觀之，僅有報酬之約定，並無退休金之規定或約定，上訴人聲稱退休
        金之給付，為雇主照顧義務之一部份云云，顯屬無據。
      2.次查系爭聘僱合約書第三條第二項約定「乙方（即上訴人）不得享用甲方（
        即被上訴人）員工之退職、退休、撫卹或其他獎金、津貼等福利」，另第三
        項約定「乙方於甲方服務年資，不予計算或合併」，該約定係僱傭契約報酬
        內容之界定，並非權利之拋棄，上訴人聲稱被上訴人要求渠拋棄退休金權利
        云云，要非事實。
      3.兩造之間依民法第四百八十二條之旨，約定報酬之內容，何來違反強制規定
        或公序良俗之說？4.至上訴人所舉最高法院七十七年台上字第一四０七號判
        決，係指勞資雙方事先約定不計年資及退休金，乃違反台灣省工廠工人退休
        規則之強制規定而無效，查本件既無適用前開規則，更無適用勞動基準法，
        如此，哪來違反強制規定？又從未有任何實務見解，認為約定不計年資及退
        休金，係違反公序良俗，上訴人聲稱違反公序良俗云云，亦屬無據。
      5.另查各行各業，僱傭契約約定不計年資及退休金者，比比皆是，以法律服務
        業為例，該行業雖於最近納入勞基法之適用，然亦排除律師之適用，受雇律
        師，並無退休金之適用，則豈非違反公序良俗乎？上訴人之說不合理，至明
        。
      6.如不適用勞基法之行業，苟皆須比照勞基法之規定及解釋，則勞基法指定適
        用之規定，皆將成具文，此顯非勞基法有關「指定適用」立法之本旨。
    (二)退而言之，本件縱依勞基準法之規定，亦不符合勞基法第五十三條自請退休之
      規定，上訴人聲稱渠為自請退休，請求給付退休金云云，亦非可採：
      1.按勞基法規定自請退休，應符合下列情形之一始得為之：(1)工作十五年以上
        ，年滿五十五歲。(2)工作二十五年以上，勞基法第五十三條第一、二款定有
        明文。
      2.查上訴人係自七十五年七月一日起工作，至八十七年六月三十日止離職，工
        作計十二年，自與前揭規定不符，渠稱自請退休云云，容非屬實。
      3.被上訴人處理上訴人離職案，亦為約期屆滿，不予辦理續聘，並非辦理退休
        案。
      4.與本件極其類似之案件，最高法院亦認無請求退休金之可言（最高法院七十
        六年台上字第八三一號判決參照）。
    (三)退休金之給付為主義務，並非附隨義務，上訴人以附隨義務主張請求退休金給
      付，本即無據：
      1.微論本件非勞動契約，縱依一般勞動契約之內容，退休金亦為給付之主義務
        ，而非附隨義務，此所以勞基法就退休金之給付於第五十五條予以明確規定
        ，俾為明確之請求權基礎，並於第五十八條定明請領退休金之時效，是退休
        金之請求為獨立之請求權，乃主義務，而非附隨義務，至明。
      2.上訴人所舉所謂學說以及最高法院八十八年度台上字第一二０四號判決，均
        與本件無關：
        (1)退休金係屬提供勞務報酬之一種，與受僱人提供勞務有對價關係，顯然與
          無直接對價關係之離職證明書，截然不同。上訴人所謂「提供經濟地位向
          上機會之義務」云云，容為引喻失義。
        (2)查最高法院八十八年度台上字第一二０四號判決所載之個案，其請求權基
          礎為民法第五百四十一條第二項（發回意旨另提到契約承擔），並非以所
          謂附隨義務為請求權基礎，上訴人率予援用，顯有誤會。
    (四)被上訴人公會會務人員，無論依「工商團體會務工作人員管理辦法」之規定以
      及實際待遇之給付，皆有正式人員與臨時人員之分：
      1.依「工商團體會務工作人員管理辦法」之規定：
        (1)正式會務工作人員為「聘用」，臨時會務工作人員為「僱用」（前揭辦法
          第八條、第九條）。
        (2)正式聘用人員有學經歷、年齡之限制，臨時僱用人員則無（辦法第八、十
          條參照）。
          按上訴人簽立僱傭契約時，為五十三歲，依「工商團體會務工作人員管理
          辦法」第十條第一項第二款之規定，並不符合聘用秘書之年齡資格，是上
          訴人聲稱渠為秘書職務，惟事實上僅是僱傭契約「運鈔安全小組執行秘書
          」之簡稱而已，要非會務工作人員之所謂「秘書」職稱。
        (3)狹義之會務工作人員（正式聘用者）之薪給以薪點計算，薪點值由團體自
          訂後報請主管機關核備（辦法第十九條參照），且會務工作人員支領薪給
          以編制專任者為限（辦法第二十條第一項參照）；臨時僱用人員僅有契約
          約定之工作待遇，無薪點、薪級可言。
        (4)考核、資遣、退職、退休、撫卹之計算，皆僅限有薪點之薪給人員：考核
          獎懲係以薪點、薪級為據，計算考核獎金（辦法第三十七條參照）；而資
          遣、退職、退休、撫卹之發給，應以在職最後薪給金額計算之，而薪給金
          額，以依第十九條規定發給之薪給為限，不含其他加給，獎金及補助費等
          （辦法第四十七條參照），是依據前揭辦法第二十條、第四十七條規定，
          臨時雇用人員，根本無適用資遣、退職、退休、撫卹之餘地。
        (5)正式聘用人員有考核解聘之規定（辦法第三十七條第一項第五款參照），
          而臨時雇用人員僅有正當事由解雇之規定（辦法第四十條），並無考核解
          雇之餘地（換言之，表現不佳而無重大違約之臨時人員，僅得屆時不續約
          ，而無考核解雇之餘地）；又專員以上（含秘書）之解聘，應經主管機關
          核准，臨時受雇人員無論其名稱為何，僅為「其餘會務工作人員」，其解
          雇無須事先報准，核備則已足。
      2.依被上訴人歷年來之待遇給付，亦有正式聘用人員與臨時僱用人員之分：
        (1)正式聘用人員有職等、職稱、薪點（薪級）之別，以為敘薪給之依據，上
          訴人並無任何職等、正式職稱、薪點（薪級）。
        (2)正式聘用人員每年皆有考核，並有獎懲晉薪，上訴人並無考核獎懲。
        (3)正式聘用人員每年皆有績效獎金（比照當年度台銀績效）、考核獎金、春
          節福利金；而上訴人每年僅有依照僱傭契約領取年終工作獎金一個半月月
          薪。
          上訴人聲稱渠為會務工作人員，與正式聘用者並無不同，既如此，為何甘
          心只領取年終工作獎金，而不請求每年之績效獎金、考核獎金、春節福利
          金﹖蓋上訴人明知渠並非正式聘用人員，而係臨時僱用人員，兩造應依僱
          傭契約履行，彰彰甚明。
    (五)鑑於上訴人之辛勞，被上訴人已核發慰問金三十萬元，上訴人業已收受，其進
      而請求給付退休金之心態，誠屬可議：
      1.按上訴人既屬臨時約聘人員，綜上所陳，無論依法律規定或契約約定，被上
        訴人均無給付退休金之義務，然被上訴人鑑於上訴人在公會服務期間之辛勞
        ，特提高內政部之謀職金核發標準（依此標準，被上訴人只需核發上訴人薪
        資的百分之四十五基準，再乘上工作年資，約十九萬四千五百九十五元（36
        000×45%×12年=194,595）），經被上訴人第六屆第二次常務理監事聯席會
        議會議決議，從優發給慰問金三十萬元，以茲體卹，惟上訴人收受後，竟另
        行以訴請求正式員工始得享有之退休金，實有企圖雙重得利之嫌，其一手領
        取臨時員工始得享有之慰問金，一手請求正式員工始得主張之退休金福利，
        其重復獲利之心態誠屬可議！2.至上訴人所稱同為秘書之吳致文君亦領有慰
        問金三十萬元云云，查吳致文君為正式錄用報准之秘書，與上訴人係臨時人
        員並不相同，實不能比照；又吳致文君其薪點為最高之一五二○，服務年資
        達二十五年（其中保留年資為十年），因保留年資未能計入退休金之核算，
        故另行核發慰問金二十萬元，以示慰勞，並無每人皆核發三十萬元慰問金之
        情，上訴人以之相繩比照，容有誤會。
  三、證據：除引用原審立證方法外，補提：被上訴人會務工作人員薪點表影本乙紙
      、被上訴人職員年度考核清冊影本五紙、被上訴人八十四至八十六年專任員工
      績效獎金申領表影本乙紙、被上訴人八十四至八十六年專任人員工考核獎金申
      領表影本三紙、八十四至八十六年上訴人年終工作獎金申領表影本三紙、被上
      訴人八十五至八十六年專任人員工春節福利獎金申領表影本二紙及吳致文退休
      討論案及結算表影本二紙為證。
      理      由
一、本件上訴人起訴主張：伊自七十五年七月一日起至八十七年六月三十日止，擔任
    被上訴人「運鈔安全小組」執行秘書，合併年資共十二年，退休前每月薪資為三
    萬六千五百六十五元，上訴人於八十七年五月中旬向被上訴人申請退休，並依被
    上訴人所制定之「人事管理規則」向被上訴人請領退休金，詎被上訴人竟以兩造
    所簽合約書第三條第二款及第三款規定，主張上訴人不得享有退休金等福利，而
    拒絕上訴人之請求。然合約書就上訴人不得享用退休金福利之約定，因違反公序
    良俗而屬無效，雖兩造間並無勞基法之適用，惟退休金之給付，屬雇主附隨義務
    之範圍，此種附隨義務不因事業單位是否適用勞基法而有所不同。況依被上訴人
    制定之人事管理規則既定有給付退休金之標準，足認被上訴人應有給付上訴人退
    休金之義務。再依內政部所制定「工商團體會務工作人員管理辦法」，被上訴人
    係依該法第八條規定而成立之同業公會，該辦法對被上訴人自有適用，而依該辦
    法之規定，被上訴人亦應給付退休金。按被上訴人可請領退休金基數為二十四個
    月，退休金數額為八十七萬七千五百六十元，為此，爰依據兩造間僱傭契約之附
    隨義務、被上訴人人事管理規則及內政部所制定之工商團體會務人員管理辦法等
    規定，請求被上訴人給付上訴人退休金八十七萬七千五百六十元及自八十七年七
    月一日起至清償日止，按年息百分之五計算之利息云云。
二、被上訴人則以：上訴人固自七十五年七月一日起至八十七年六月三十日止，擔任
    被上訴人「運鈔安全小組」執行秘書一職，而上訴人因屆六十五歲強制退休之齡
    ，自行申請退休，惟被上訴人並不符合勞基法第三條之行業範圍，亦非同法第一
    項第八款之「其他經中央主管機關指定之事業」，被上訴人僅係高雄市政府社會
    局立案之人民團體，故兩造間之僱傭契約並無勞基法及相關子法、函釋之適用餘
    地，從而兩造間之權義關係應依兩造所簽訂之聘僱合約書為據。茲依該合約書第
    三條第二、三項之約定，上訴人並不得享有退休金等福利甚明。又被上訴人雖於
    八十七年二月十一日通過「人事管理規則」，惟該管理規則於八十七年二月始通
    過，然上訴人之聘僱合約書係於八十六年七月一日簽訂，自不生溯及既往之效力
    。況且依兩造聘僱合約書之規定，上訴人並無一定職等及薪點，上訴人僅為臨時
    約聘員工，自不適用被上訴人人事管理規則之規定。再者，上訴人雖主張依據「
    工商團體會務人員管理辦法」第四十五條規定，認被上訴人負有給付退休金之義
    務，然該辦法與被上訴人人事管理規則有關會務人員之規定於編制、聘僱、待遇
    、服務、考勤、資遣、退職、退休、撫卹並無出入，故依上揭管理辦法或被上訴
    人制定之人事管理規則，上訴人因係臨時約聘人員，而非正式聘用之人員，要無
    適用該等管理辦法或人事管理規則之餘地。又附隨義務並非請求權基礎，上訴人
    自不得主張依附隨義務，請求退休金等語，資為抗辯。
三、本件上訴人主張伊自七十五年七月一日起，擔任被上訴人「運鈔安全小組」執行
    秘書，因年屆六十五歲，而於八十七年六月三十日申請退休，並向被上訴人請求
    退休金，惟遭被上訴人拒絕等情，業據其提出聘僱合約書、退休申請書等文件附
    於原審卷內為證，並為被上訴人所不爭執，自堪信為真實。
四、按被上訴人係屬高雄市政府社會局立案之人民團體，不符合勞基法第三條所明文
    規定適用行業範圍，業據被上訴人提出行政院勞工委員會八十七年十二月三十一
    日台八七勞動一字第○五九六○六號函附於原審卷可稽（參原審卷第四三頁），
    並為上訴人所自認，故兩造間勞僱關係並無勞基法及相關子法、函釋適用之餘地
    。查上訴人自七十五年七月一日至八十七年六月三十日止，擔任被上訴人「運鈔
    安全小組」執行秘書，其因繼續工作而與被上訴人訂立之聘僱合約書，因非勞基
    法規範之對象，從而雙方之權利義務關係，自應參酌兩造訂立之合約書內容，而
    適用民法有關僱傭之規定，或依被上訴人之人事管理規則或其所屬人民團體之管
    理辦法辦理。
五、查上訴人係被上訴人臨時約聘而擔任「運鈔安全小組」執行秘書乙職，聘期為一
    年一聘，而上訴人最後一次係於八十六年七月一日與被上訴人訂立聘僱合約書，
    合約期間為自八十六年七月一月起至八十七年六月三十日止，約期為一年，此有
    兩造簽訂之合約書影本乙紙在卷可憑（原審卷第八頁），茲依合約書第三條第二
    項約定「乙方（即上訴人）不得享用甲方（即被上訴人）員工之退職、退休、撫
    卹或其他獎金、津貼等福利」及第三項約定「乙方於甲方服務年資，不予計算或
    合併」，上開約定其中關於退休金給付乙項，是否因勞資雙方地位不平等而有故
    意脫法之行為，抑或有違反法律強制或禁止規定或公序良俗而無效之情形，厥為
    本件首須審究之重點。
六、查被上訴人係屬人民團體，並無勞基法之適用，詳如上述，故勞基法有關退休金
    之規定，對上訴人而言，並無適用之餘地。又上訴人係臨時約聘之人員，一年一
    聘，聘期屆滿，如未另以續聘，即無法繼續工作。故雙方於訂立聘僱合約時，就
    退休金、退職金等權利事項，被上訴人本得視其財力狀況而加以限制。而上訴人
    於簽訂是項合約時，亦係基於自由之選擇。縱合約中約定不得要求退休金，屬權
    利之預先拋棄，然此種勞僱關係並無剝奪上訴人在憲法上受保障之工作權，且非
    被上訴人利用經濟上之強勢地位所為之故意脫法行為，基於契約之自由原則，尚
    非不得任意為之。抑且，民法有關僱傭之規定，亦無禁止之明文，何況退休金之
    拋棄，亦與公序良俗無涉，是兩造之聘僱合約書中約定不得要求退休金及年資不
    予合併等情，並無違背法律之強制或禁止規定或公序良俗，自難指為無效。上訴
    人認為被上訴人要求上訴人事先拋棄退休金請求之約定應屬無效云云，並不足採
    。從而上訴人依兩造所訂立之聘僱合約，並無向被上訴人請求給付退休金之權利
    甚明。故上訴人主張依據兩造間僱傭契約之附隨義務，要求被上訴人給付退休金
    ，即無理由。
七、其次，上訴人主張依據被上訴人制定之人事管理規則第四十五條規定，被上訴人
    亦有給付退休金之義務云云，惟查：被上訴人於八十七年二月十一日經其第六屆
    理監事聯席會議核定通過之「高雄市銀行商業同業工會人事管理規則」，其第四
    十五條雖規定「本會會務工作人員退休、撫卹及資遣給與標準得視本會財力，參
    照財政部所屬金融保險事業機構有關規定辦理之．．．」等語，然上訴人擔任「
    運鈔安全小組」執行秘書乙職，雖名稱為「執行秘書」，惟其職務乃屬臨時約聘
    性質，而非被上訴人正式聘僱之會務工作人員，此觀兩造訂立之聘僱合約書於開
    始時即謂：立合約書人高雄市銀行商業同業公會（以下簡稱甲方）、乙○○（以
    下簡稱乙方）就臨時約聘運鈔安全小組執行秘書事宜．．．」等語即可明瞭；即
    參內政部所訂頒之「工商團體會務工作人員管理辦法」第十條規定，秘書之年齡
    不得超過五十歲，乃擔任秘書資格年齡之限制，然上訴人自軍中退伍後初到被上
    訴人公會擔任執行秘書乙職，時年已五十三歲，顯已逾得聘僱為秘書之年齡限制
    ，要為上訴人所不爭，亦足證明上訴人非被上訴人聘僱之正式人員，而為臨時約
    聘人員，至為灼明。再者，上訴人最後一次與被上訴人訂立聘僱合約書係於八十
    六年七月一日為之，而斯時被上訴人內部之人事管理規則尚未制定通過，故該辦
    法第九條有關聘僱正式人員須經一定期間之試用，始得聘僱之規定，雖對上訴人
    並無拘束力，惟「工商團體會務人員管理辦法」第十三條亦有應經試用，始予聘
    用之相同規定，而上訴人於進入被上訴人工會擔任執行秘書乙職，既未經試用之
    先行程序，即予聘用，乃係因其職務屬臨時約聘之性質有以致之。上訴人主張伊
    非為臨時性約聘人員云云，委無足採。又上開管理規則第五條所稱「會務工作人
    員」，雖未明文將臨時約聘之人員排除在外，惟依內政部八十年六月十九日台
    內社字第九三二九五０號函：「按工商團體會務工作人員管理辦法第九條規定：
    『．．僱用臨時人員應訂定僱傭期間不得超過一年。』故臨時人員於僱傭契約終
    止，即已服務期滿，應無所謂服務年資，自不得適用同辦法第四十四條之規定支
    領退職金。」之意旨，上訴人於一年一聘之聘僱合約期間屆滿，如未再予續聘而
    另訂聘僱合約，即已服務期滿，本無所謂服務年資可言。何況，兩造簽訂之聘僱
    合約既已明文約定不得要求退休金及年資不予合併，則上訴人自不得援引上開人
    事管理規則第四十五條規定，而向被上訴人請求給付退休金。
八、再者，被上訴人所制定之上開人事管理規則，乃係依據內政部訂頒之「工商團體
    會務工作人員管理辦法」而訂定，此觀該管理規則第一條開宗明義即表明訂立之
    依據自明。是被上訴人內部所制定之人事管理規則與「工商團體會務工作人員管
    理辦法」相較，乃立於特別之地位，故除非人事管理規則未予規定，而管理辦法
    則有規定之情形外，如相關規定已於其所制定之人事管理規則加以明文規定，即
    無再適用「工商團體會務工作人員管理辦法」之餘地。本件上訴人請求被上訴人
    給付退休金乙事，其有關退休金之規定，於人事管理規則既訂有明文可為依據，
    然上訴人復引「工商團體會務工作人員管理辦法」第四十五條規定，作為請求之
    基礎，洵非正確。退一步言，參照上開內政部八十年六月十九日台內社字第九
    三二九五０號之函釋意旨，上訴人既係臨時約聘之人員，亦不得適用該條之規定
    請領退休金，自不待言。
九、綜上所述，上訴人依據兩造間僱傭契約之附隨義務、被上訴人制定之人事管理規
    則及內政部所制定之工商團體會務人員管理辦法等規定，請求被上訴人給付上訴
    人退休金八十七萬七千五百六十元及自八十七年七月一日起至清償日止，按年息
    百分之五計算之利息，為無理由，應不予准許。其假執行之聲請亦失所附麗，應
    併予駁回。原審為上訴人敗訴之判決，並駁回其假執行之聲請，並無不合。上訴
    意旨指摘原判決不當，求予廢棄改判，為無理由，應予駁回。
十、本件事證已臻明確，兩造其餘攻擊、防禦方法與本件判決之結果並不生影響，毋
    庸逐一加以審酌，附此明。
據上論結，本件上訴為無理由，依民事訴訟法第四百四十九條第一項、第七十八條，
判決如主文。
中      華      民      國    八十九    年      一      月    三十一    日
                                      臺灣高等法院高雄分院民事第二庭
~B1審判長法官  張國彬
~B2法      官  吳登輝
~B3法      官  邱政強
右為正本係照原本作成。
不得上訴。
中      華      民      國    八十九    年      二      月      十      日
~B法院書記官  周能智


司法院資訊處製作；財團法人民間司法改革基金會備份。
